臺灣臺南地方法院柳營簡易庭民事判決
110年度營簡字第604號
原      告  洪襟傑  

訴訟代理人  王正宏律師
            楊雨錚律師
            郭俐文律師
被      告  財政部國有財產署南區分署

法定代理人  黃莉莉  
訴訟代理人  黃耀光  
複  代理人  曾友和  
上列當事人間請求容忍設置管線事件，經本院柳營簡易庭於民國
111年3月15日言詞辯論終結，判決如下：
    主  文
一、被告應容忍並禁止妨礙原告在被告所管理坐落臺南市○○區○○
    段00000000000地號土地，如附圖所示編號甲部分（面積4.2
    7平方公尺）、編號乙部分（面積1.35平方公尺）之土地下
    方埋設排水管線。
二、原告其餘之訴駁回
三、訴訟費用由被告負擔2分之1，其餘由原告負擔。 
四、本判決原告勝訴部分得假執行。
五、原告其餘假執行之聲請駁回。
    事實及理由
一、不變更訴訟標的，而補充或更正事實上或法律上之陳述者，
    非為訴之變更或追加，民事訴訟法第256條定有明文。原告
    訴之聲明原為：「被告應容忍原告在被告所有坐落臺南市○○
    區○○段0○○○段00000地號土地，如原告民事起訴狀附圖所示
    編號甲部分（面積4.27平方公尺）內埋設管線，及在被告所
    有坐落同段1147-1地號土地，如原告民事起訴狀附圖所示編
    號乙部分（面積2平方公尺，實際面積待地政機關實測後更
    正）埋設排水管線，並不得為任何妨礙之行為。」經臺南市
    佳里地政事務所(下稱佳里地政事務所)勘驗測量後，原告於
    民國111年3月15日言詞辯論期日中當庭具狀變更其聲明為：
    「被告應容忍原告在被告所有坐落臺南市○○區○○段0○○○段00
    000地號土地，如附圖所示編號甲部分（面積4.27平方公尺
    ）內埋設管線，及在被告所有坐落同段1147-1地號土地，如
    附圖所示編號乙部分（面積1.35平方公尺）埋設排水管線，
    並不得為任何妨礙之行為。」核原告所為上開聲明之更正，
    僅係依地政機關測量結果更正其事實上之陳述，非屬訴之變
    更或追加，與前開規定，並無不合，應予准許。
二、原告起訴主張：
(一)原告向被告承租同段1148、1148-3地號土地、同段1147-1地
    號土地其中15平方公尺之土地，租期自108年4月1日起至116
    年12月31日止，而該地上有訴外人即原告祖父洪撾於56年間
    所興建，現為原告所有之門牌號碼臺南市○○區○○里○○0000號
    房屋(下稱系爭房屋)坐落，因系爭房屋早年興建時並未規劃
    雨水排水及生活汙水排汙管線，且系爭房屋所在土地之周邊
    亦無管線或水溝可讓原告連接至最近之排水溝，即位處系爭
    房屋西邊，由臺南市北門區公所(下稱北門區公所)所設置之
    排水溝(下稱系爭排水溝)，排放雨水、汙水，實有通過他人
    土地，安設管線以排放雨水及生活汙水之必要。
(二)系爭房屋周圍之鄰地除同段1147、1147-1地號土地(下稱系
    爭土地)為中華民國所有，並由被告所管理之土地(原告民事
    起訴狀誤載為被告所有)外，其餘鄰地即同段1146、1146-1
    、1146-2、1148-1、1148-2、1149、1149-1地號土地均為訴
    外人洪榮輝所有，相較於通行洪榮輝所有上開土地，可能因
    管線通過他人房屋、廠房或作物之下方而造成影響，原告所
    需之管線如埋設在被告所管理之系爭土地，以銜接至系爭排
    水溝排放，因系爭土地中之同段1147地號土地為道路用地，
    且尚未設置道路，其上並無任何地上物，縱使經原告埋設管
    線，亦不妨礙同段1147地號土地作為道路使用，亦無任何地
    上物會因原告所置之管線受到影響，設置管線所占用之面積
    亦甚小，排水管線安設在系爭土地實屬對周邊土地最小侵害
    之安設路線。爰依民法第800條之1準用同法第786條第1項規
    定，請求被告容忍原告經由其所管理之系爭土地設置管線。
(三)並聲明：
 1、被告應容忍原告在被告所有坐落臺南市○○區○○段0○○○段0000
    0地號土地，如附圖所示編號甲部分（面積4.27平方公尺）
    內埋設管線，及在被告所有坐落同段1147-1地號土地，如附
    圖所示編號乙部分（面積1.35平方公尺）埋設排水管線，並
    不得為任何妨礙之行為。
 2、原告願供擔保，請准宣告假執行。
三、被告則以：同段1147-1地號土地上有化糞池坐落，原告要接
    管在化糞池上，因化糞池不是管線，不同意原告此部分之管
    線安設。並聲明：原告之訴駁回。
四、得心證之理由：
(一)原告向被告承租同段1148、1148-3地號土地，及同段1147-1
    地號土地中15平方公尺之土地，租期自108年4月1日起至116
    年12月31日止，該地上並有洪撾於56年間所建，現為原告所
    有之系爭房屋坐落，系爭房屋未設有雨水排水及生活汙水排
    汙管線，且系爭房屋所坐落土地之周邊亦無管線或水溝可讓
    原告連接至最近之排水溝即系爭排水溝排放雨水、汙水等情
    ，為兩造所不爭執，堪認為真實。
(二)土地所有人非通過他人之土地，不能設置電線、水管、瓦斯
    管或其他管線，或雖能設置而需費過鉅者，得通過他人土地
    之上下而設置之。但應擇其損害最少之處所及方法為之，並
    應支付償金；第774條至前條規定，於地上權人、農育權人
    、不動產役權人、典權人、承租人、其他土地、建築物或其
    他工作物利用人準用之，民法第786條第1項及第800條之1分
    別定有明文。
(三)經查，原告向被告承租之土地上既有原告所有之系爭房屋坐
    落，而供人居住使用，自有日常生活所生汙水須加以排除之
    需求，而系爭房屋未設有雨水排水及生活汙水排汙管線，土
    地周遭亦無管線或水溝可讓原告連接至最近之系爭排水溝排
    放雨水、汙水，既已認定如前，堪認原告承租之同段1148、
    1148-3、部分同段1147-1地號土地，有通過他人土地安設管
    線，以至系爭排水溝排水之必要。本院審酌原告所需排水管
    線如安設在系爭土地如附圖所示編號甲、乙部分土地下方，
    排水管線所佔用系爭土地之面積僅有4.27、1.35平方公尺，
    對系爭土地之使用所造成之侵害尚屬輕微，且原告先前本已
    安設排水管線在系爭土地如附圖所示編號甲、乙部分之土地
    用以排水，目前排水管線亦尚未拆除之使用現況等因素，認
    原告所需排水管線安設在系爭土地如附圖所示編號甲、乙部
    分之土地，係屬對周邊土地較少侵害之排水管線安設路線，
    亦最符合相鄰土地整體使用效能與排水管線安設、使用維護
    經濟之方式。從而，原告主張被告應容忍並禁止妨礙其在系
    爭土地如附圖所示編號甲、乙部分之土地埋設排水管線，要
    屬有據，應予准許，逾此範圍之其他管線設置請求，即無理
    由，應予駁回。
(四)被告固抗辯：原告欲接管在化糞池上，然化糞池不是管線，
    故不同意原告在該部分安設管線等語。惟查，原告欲安設之
    管線並未連接坐落同段1147-1地號土地上之化糞池，而係沿
    化糞池邊緣安設，且其請求管線設置範圍亦不包括附圖中之
    化糞池，是被告此部分之抗辯，尚嫌無據。
五、綜上所述，原告依民法第786條第1項及第800條之1規定，請
    求被告應容忍並禁止妨礙其在系爭土地如附圖所示編號甲、
    乙部分之土地埋設管線，要屬有據，應予准許，逾此範圍之
    請求，即無理由，應予駁回。又本件係屬民事訴訟法第427
    條第1項簡易訴訟事件所為被告部分敗訴之判決，依同法第3
    89條第1項第3款規定，就原告勝訴部分，應依職權宣告假執
    行，就原告敗訴部分，其假執行之聲請已失所附麗，應併予
    駁回。原告陳明勝訴部分願供擔保聲請宣告假執行，僅係促
    使本院職權之發動，並無准駁之必要，附此敘明。
六、末按訴訟費用，由敗訴之當事人負擔；但因共有物分割、經
    界或其他性質上類似之事件涉訟，由敗訴當事人負擔訴訟費
    用顯失公平者，法院得酌量情形，命勝訴之當事人負擔其一
    部，民事訴訟法第78條、第80條之1分別定有明文。法院固
    應本於公平原則，為兩造決定損害最少之通行範圍，然被告
    之應訴係本於自身利益而不得不然，且判決結果被告均須容
    忍原告之通行行為，由敗訴之被告負擔全部訴訟費用顯失公
    平，爰斟酌兩造於訴訟中之攻擊、防禦內容及判決結果，酌
    定訴訟費用負擔如主文第3項所示。
七、據上論結，本件原告之訴為一部有理由，一部無理由，依民
    事訴訟法第436條第2項、第79條、第389條第1項第3款，判
    決如主文。
中    華    民    國   111    年     3    月     22   日
                  臺灣臺南地方法院柳營簡易庭
                              法  官  陳  協  奇
以上正本係照原本作成。
如不服本判決，應於判決送達後20日內，向本院提出上訴狀並表
明上訴理由，如於本判決宣示後送達前提起上訴者，應於判決送
達後20日內補提上訴理由書（須附繕本）。
中　　華　　民　　國　　111 　年　　3 　　月　　22　　日
                              書記官  黃  玉  真